最高法院民事判決　　　　　　　　　　　　　　　八十六年度台上字第二八○一號
　　上　訴　人　　甲○○
　　被　上訴人　　乙○○
　　　　　　　　　丙○○
　　右二人共同
　　訴訟代理人　　曾威龍律師
　　　　　　　　　朱俊雄律師
右當事人間請求塗銷所有權移轉登記事件，上訴人對於中華民國八十五年八月二十一
日台灣高等法院第二審判決（八十四年度上字第一二六六號) ，提起上訴，本院判決
如左：
    主  文
原判決廢棄，發回台灣高等法院。
    理  由
本件被上訴人主張﹕坐落宜蘭縣頭城鎮○○段梗枋小段如第一審判決附表所示五十四
筆土地所有權應有部分(下稱系爭土地)，原係伊二人所有，民國七十一年間，上訴人
夥同土地代書柯輝義，藉口代伊辦理分割登記，取得伊印鑑証明之機會盜用印鑑証明
，並偽造土地買賣所有權移轉契約書，持向宜蘭地政事務所申請將如第一審判決附表
所示編號一至四十二等四十二筆土地辦理移轉登記予上訴人，嗣由該四十二筆土地再
分割出如同附表所示編號四十三至五十四等十二筆土地。前開移轉登記有無效之原因
，伊自得本於所有權之作用，請求上訴人回復原狀。又上訴人無法律上之原因，擅將
系爭土地以不法行為移轉登記予己，而獲有利益，致伊受有損害，亦有不當得利等情
。爰依所有權作用及不當得利之法律關係，求為命上訴人將如第一審判決附表所示五
十四筆土地之所有權移轉登記予以塗銷之判決（第一審判決被上訴人五十四筆土地全
部勝訴，上訴人僅就其中如原判決附表所示二十六筆土地部分，聲明不服提起上訴）
。
上訴人則以﹕坐落宜蘭縣頭城鎮○○段梗枋小段三四九至三五九地號等共二十四筆土
地，係由被上訴人之父康連生及訴外人康朝宗、康金同、陳火炎等多人所共有，嗣由
被上訴人兄弟二人繼承其父康連生之應有部分。被上訴人與訴外人康朝宗、康金同、
陳火炎之所有權應有部分，換算面積共計為一四○八平方公尺，扣除道路及祠廟用地
計有一一二九平方公尺。上開各筆土地，因每人持分不同，且分散各地，乃經共有人
協議，依持分換算面積，分筆分管耕作，由被上訴人之父康連生及訴外人康朝宗、康
金同、陳火炎四人共同分管同所三四九之五、三五四之一一、三四九地號等三筆土地
，面積合計九六六平方公尺。康朝宗、康金同、陳火炎及被上訴人乙○○於六十一年
六月二十九日，將上開分管之三筆土地以新台幣（下同）二萬元出賣與伊及訴外人李
萬利、康昆樹、康枝茂、鄭枝成等人，訂有土地買賣契約書，依約定當時所出賣者係
契約書所載三筆土地所有權之全部，而非僅出賣人之所有權應有部分。伊本於前開買
賣契約，將相當於該三筆土地面積之系爭土地移轉登記與伊，本屬正當權利之行使，
殊無偽造文書及不當得利可言，何況七十一年間將系爭土地移轉登記與伊，亦已得到
被上訴人之同意等語，資為抗辯。
原審維持第一審所為上訴人敗訴之判決，駁回其上訴，無非以﹕如第一審判決附表所
示編號一至四十二地號之土地，原係被上訴人二人所有，於七十一年間相繼以買賣名
義移轉為上訴人所有，嗣再分割出如第一審判決附表所示編號四十三至五十四地號等
十二筆土地之事實，為兩造所不爭執，並有土地登記簿謄本及土地買賣契約書在卷可
稽，堪認為真實。依兩造不爭執之由被上訴人乙○○及訴外人康朝宗、康金同、陳火
炎等四人與上訴人及訴外人李萬利、康昆樹、康枝茂、康枝成等五人，於六十一年六
月二十九日所簽訂之土地買賣契約書記載觀之（一審卷九二、九三頁），被上訴人乙
○○具名所出賣之土地為坐落宜蘭縣頭城鎮○○段梗枋小段三四九之五、三五四之十
一及三四九地號等三筆土地，且雙方明知上開三筆土地雖係共業之尚未辦理繼承登記
之土地，惟因信賴共有人間分產之協議，預計被上訴人等人他日必能取得單獨所有權
，而為上開契約內容之文字敘述，故被上訴人乙○○具名所出賣者應為上開三筆土地
之所有權全部，而非僅為應有部分，足堪認定。本件土地買賣契約書既將買賣標的物
明定為上開三筆土地，除非契約另有特別約定或經出賣人之同意，殊無法逕由買受人
單方之意思而以他筆土地代替履行。上訴人雖抗辯：被上訴人已自行或委由代書申領
戶籍謄本及印鑑証明，足証被上訴人已同意辦理系爭土地之移轉登記云云，惟本件系
爭土地迄七十一年間均未辦妥繼承登記，則被上訴人主張其同意申領戶籍謄本或印鑑
証明，係為辦理繼承登記之用，並不表示其同意將系爭土地移轉登記予上訴人等語，
即非無據，上訴人所辯並無足採。如第一審判決附表所示五十四筆土地之所有權移轉
登記既未經被上訴人同意而由上訴人擅自為之，則被上訴人本於所有權之作用，及依
民法第一百七十九條不當得利規定，請求上訴人塗銷所有權移轉登記，即屬於法有據
，應予准許等詞，為其判斷之基礎。
查上訴人抗辯系爭土地於七十一年間，委託土地代書柯輝義辦理移轉登記與上訴人時
，被上訴人丙○○曾自己申領戶籍謄本、印鑑證明交付柯輝義，被上訴人乙○○則委
託柯輝義代為申領印鑑證明。又因丙○○於申請移轉登記文件上蓋用非印鑑章，而另
通知丙○○在該文件上補蓋印鑑章，並將原錯誤之印章劃除，足證被上訴人已同意辦
理系爭土地之移轉登記云云，並提出經刪改丙○○印章之土地買賣所有權移轉契約書
影本為證（原審卷三五、八四至九六頁），乃屬重要防禦方法。原審就上開抗辯申領
印鑑證明、戶籍謄本部分，雖認系爭土地迄七十一年間均未辦妥繼承登記，被上訴人
同意申領戶籍謄本或印鑑證明，係為辦理繼承登記之用，並不表示被上訴人同意將系
爭土地移轉登記與上訴人。惟依土地登記簿謄本記載（外放證物），系爭土地原共有
人之一康連生之應有部分，係於六十九年七月三日更正登記為被上訴人兩人所有，既
無所謂之繼承登記，該更正登記亦與系爭土地於七十一年六月三十日移轉登記與上訴
人，相距達二年之久。原審為上開事實之認定，未說明其依據，已有可議。又關於上
開於移轉登記文件上補蓋印鑑章部分之抗辯，原審未說明其取捨意見，遽為不利於上
訴人之判決，亦有未合。上訴論旨，執以指摘原判決不當，求予廢棄，非無理由。
據上論結，本件上訴為有理由，依民事訴訟法第四百七十七條第一項、第四百七十八
條第一項，判決如主文。
中      華      民      國    八十六    年     九       月     五       日
                              最高法院民事第二庭
                                  審判長法官  曾  桂  香
                                        法官  劉  延  村
                                        法官  徐  璧  湖
                                        法官  劉  福  聲
                                        法官  李  彥  文
      右正本證明與原本無異
                                              書  記  官
中      華      民      國    八十六    年     九       月     十八     日
